ACORDAO-COMPLETO-2531051

ACÓRDÃO 3052/2022 ATA 19/2022 - SEGUNDA CÂMARA

VISTOS, relatados e discutidos estes autos de tomada de contas especial instaurada pela Superintendência da Zona Franca de Manaus (Suframa) em desfavor de Adilson Soares de Almeida, como então prefeito de Rorainópolis - RR (gestão: 2013-2016) , diante da omissão no dever de prestar contas dos recursos federais repassados no bojo do Convênio n.º 113/2010 destinado ao projeto de piscicultura no aludido município sob o valor total de R$ 1.532.710,00 por meio do aporte de R$ 1.500.000,00 em recursos federais e R$ 32.710,00 em recursos da contrapartida, tendo a vigência do ajuste sido estipulada para o período de 29/12/2010 a 24/9/2015;
ACORDAM os Ministros do Tribunal de Contas da União, reunidos em Sessão da 2ª Câmara, ante as razões expostas pelo Relator, em:
9.1. declarar a revelia de Adilson Soares de Almeida, nos termos do art. 12, § 3º, da Lei n.º 8.443, de 1992;
9.2. julgar irregulares as contas de Adilson Soares de Almeida, nos termos dos arts. 16, III, alíneas "a", "b" e "c", com o § 2º, "b", 19, caput, e 23, III, da Lei n.º 8.443, de 1992, para condená-lo ao pagamento do correspondente débito, com a atualização monetária e os juros de mora calculados desde as datas informadas até o efetivo recolhimento, fixando-lhe o prazo de 15 (quinze) dias, contados da notificação, para que comprove perante o Tribunal, nos termos do art. 214, III, "a", do RITCU, o recolhimento da referida dívida em favor da Superintendência da Zona Franca de Manaus, na forma da legislação em vigor, sob as seguintes condições:
	Data da Ocorrência:
	Valor Histórico (em R$) :

	4/10/2013
	1.500.000,00

9.3. aplicar em desfavor de Adilson Soares de Almeida a multa prevista no art. 57 da Lei n.º 8.443, de 1992, sob o valor de R$ 600.000,00 (seiscentos mil reais) , fixando-lhe o prazo de 15 (quinze) dias, contados da notificação, para que comprove, perante o Tribunal, nos termos do art. 214, III, "a", do RITCU, o recolhimento da referida dívida ao Tesouro Nacional, com a devida atualização monetária, na forma da legislação em vigor;
9.4. autorizar, caso requerido, nos termos do art. 26 da Lei n.º 8.443, de 1992, e do art. 217 do RITCU, o parcelamento das dívidas fixadas por este Acórdão em até 36 (trinta e seis) parcelas mensais e sucessivas, com a devida atualização monetária e os correspondentes acréscimos legais, esclarecendo ao responsável que a falta de pagamento de qualquer parcela importará no vencimento antecipado do saldo devedor, nos termos do art. 217, § 2º, do RITCU, sem prejuízo das demais medidas legais;
9.5. autorizar, desde logo, a cobrança judicial das dívidas fixadas por este Acórdão, nos termos do art. 28, inciso II, da Lei n.º 8.443, de 1992, diante do não atendimento à notificação; e
9.6. enviar a cópia do presente Acórdão, com o Relatório e a Proposta de Deliberação, à Procuradoria da República no Estado de Roraima, nos termos do art. 16, § 3º, da Lei n.º 8.443, de 1992, para o ajuizamento das ações civis e penais cabíveis.

Tomada de Contas Especial instaurada pela Superintendência da Zona Franca de Manaus (Suframa) diante da omissão no dever de prestar contas dos recursos federais repassados no bojo do Convênio n.º 113/2010.

Segunda Câmara

Município de Rorainópolis - RR.

3. Responsável: Adilson Soares de Almeida (CPF XXX.234.381-XX).

13.1. Ministros presentes: Bruno Dantas (Presidente), Augusto Nardes e Aroldo Cedraz.
13.2. Ministros-Substitutos presentes: Marcos Bemquerer Costa e André Luís de Carvalho (Relator).

ANDRÉ DE CARVALHO

Trata-se de tomada de contas especial instaurada pela Superintendência da Zona Franca de Manaus (Suframa) em desfavor de Adilson Soares de Almeida, como então prefeito de Rorainópolis - RR (gestão: 2013-2016) , diante da omissão no dever de prestar contas dos recursos federais repassados no bojo do Convênio n.º 113/2010 destinado ao projeto de piscicultura no aludido município sob o valor total de R$ 1.532.710,00 por meio do aporte de R$ 1.500.000,00 em recursos federais e R$ 32.710,00 em recursos da contrapartida, tendo a vigência do ajuste sido estipulada para o período de 29/12/2010 a 24/9/2015.
2. 	Após a análise final do feito, o Auditor Federal Márcio Stern da Fonseca lançou o seu parecer conclusivo à Peça 222, com a anuência dos dirigentes da Secex-TCE (Peças 223 e 224) , nos seguintes termos:
" (...) 2. Em 18/4/2016, com fundamento na IN/TCU 71/2012, alterada pela IN/TCU 76/2016 e DN/TCU 155/2016, a dirigente da Suframa autorizou a instauração da tomada de contas especial (peça 134) . O processo foi registrado no sistema e-TCE com o número 2038/2018.
3.	O Convênio 113/2010, registro Siafi 752934, foi firmado no valor de R$ 1.532.710,00, sendo R$ 1.500.000,00 à conta do concedente e R$ 32.710,00 referentes à contrapartida do convenente. Teve vigência de 29/12/2010 a 24/9/2015, com prazo para apresentação da prestação de contas em 24/10/2015. Os repasses efetivos da União totalizaram R$ 1.500.000,00 (peça 108) .
4.	A prestação de contas e complementações enviadas foram analisadas por meio dos documentos constantes nas peças 8, 9, 14, 19, 47, 72, 75, 91, 105, 116, 120, 123, 129, 130, 132, 142, 143, 156 e 166.
5. O fundamento para a instauração da Tomada de Contas Especial, conforme consignado na matriz de responsabilização elaborada pelo tomador de contas, foi a constatação da seguinte irregularidade: 
'Em virtude da Omissão no Dever de Prestar Contas do Convênio n.º 113/2010, conforme DECLARAÇÃO DE REPROVAÇÃO DAS CONTAS (Peça 133) e em função da não consecução dos objetivos pactuados no convênio em questão, haja vista que, conforme constatado pela unidade técnica responsável, em laudos de fiscalizações emitidos (Peças 126 e 130) os tanques foram construídos em desacordo com o projeto. Destacamos ainda o que se encontra descrito na Notificação nº 1228/2015, de 10/04/2015; Notificação nº 1361/2015, de 28/04/2015; Notificação nº 01/2016, de 09/03/2016. Ressaltamos a situação de que o convênio n.º 113/2010 foi celebrado para atender 100 famílias, com a construção de 100 tanques medindo 20,00 x 150.00 mts, constantes no Plano de Trabalho (Peça 13) , porém, a convenente firmou contrato com a empresa BV Norte para construção de 65 tanques medindo 20,00 x 150.00 mts, fato exposto no contrato (peça 56) constatado no Parecer Técnico (Peça 25) . Essa alteração no projeto não foi identificada nos autos do processo do citado convênio.'
6.	Os responsáveis arrolados na fase interna foram devidamente comunicados e, diante da ausência de justificativas suficientes para elidir a irregularidade e da não devolução dos recursos, instaurou-se a tomada de contas especial.
7.	No relatório (peça 203) , o tomador de contas concluiu que o prejuízo importaria no valor original de R$ 1.500.000,00, imputando-se a responsabilidade a Adilson Soares de Almeida, prefeito no período de 1/1/2013 a 31/12/2016, na condição de gestor dos recursos, BV Norte Construção e Comércio Ltda, na condição de contratada, Sumayka Veras Atkinson Rodrigues, sócia no período de 31/5/2012 a 24/9/2015, na condição de contratada, Hellen Regiane de Souza Rodrigues, sócia no período de 31/5/2012 a 24/9/2015, na condição de contratada, e Paulo Roberto Damin, fiscal da obra no período de 8/10/2013 a 2/12/2013, na condição de fiscal de contrato.
8.	Em 7/5/2020, a Controladoria-Geral da União emitiu o relatório de auditoria (peça 205) , em concordância com o relatório do tomador de contas. O certificado de auditoria e o parecer do dirigente do órgão de controle interno concluíram pela irregularidade das presentes contas (peças 206 e 207) .
9.	Em 12/5/2020, o ministro responsável pela área atestou haver tomado conhecimento das conclusões contidas no relatório e certificado de auditoria, bem como do parecer conclusivo do dirigente do órgão de controle interno, manifestando-se pela irregularidade das contas, e determinou o encaminhamento do processo ao Tribunal de Contas da União (peça 208) .
10. Na instrução inicial (peça 212) , analisando-se os documentos nos autos, concluiu-se pela necessidade de realização de citação e audiência para as seguintes irregularidades: 
10.1. Irregularidade 1: não comprovação da boa e regular aplicação dos recursos federais repassados ao município de Rorainópolis - RR, em face da omissão no dever de prestar contas dos valores transferidos no âmbito do Convênio 113/2010, cujo objeto é descrito como 'apoio a projeto de piscicultura no município de Rorainópolis', celebrado em 29/12/2010, cujo prazo encerrou-se em 24/9/2015.
10.1.1. Evidências da irregularidade: documentos técnicos presentes nas peças 13, 25, 51, 56, 108, 126, 129, 130, 132, 133, 135, 142, 143, 166, 194 e 200.
10.1.2. Normas infringidas: art. 37, caput, c/c o art. 70, parágrafo único, da Constituição da República Federativa do Brasil; art. 93 do Decreto-lei 200/1967; art. 66 do Decreto 93.872/1986; Cláusula Oitava do Convênio 113/2010.
10.2. Débito relacionado ao responsável Adilson Soares de Almeida:
	Data de ocorrência
	Valor histórico (R$) 

	4/10/2013
	1.500.000,00

10.2.1. Cofre credor: Tesouro Nacional.
10.2.2. Responsável: Adilson Soares de Almeida.
10.2.2.1. Conduta: não demonstrar a boa e regular aplicação dos recursos federais recebidos e geridos por meio do Convênio 113/2010, em face da omissão no dever de prestar contas.
10.2.2.2.	Nexo de causalidade: a conduta descrita impediu o estabelecimento do nexo causal entre as despesas efetuadas com os recursos recebidos, no âmbito do Convênio 113/2010, em afronta ao parágrafo único do art. 70 da Constituição Federal.
10.2.2.3.	Culpabilidade: não há excludentes de ilicitude, de culpabilidade e de punibilidade; é razoável supor que o responsável tinha consciência da ilicitude de sua conduta; era exigível conduta diversa da praticada, qual seja, desincumbir-se do seu dever por meio da apresentação da prestação de contas no prazo e forma devidos. 
11. Encaminhamento: citação.
11.1. Irregularidade 2: não cumprimento do prazo originalmente estipulado para prestação de contas do Convênio 113/2010, cujo prazo se encerrou em 24/10/2015.
11.1.1. Evidências da irregularidade: documentos técnicos presentes nas peças 51, 108, 126, 129, 130, 132, 133, 135, 143, 166 e 194.
11.1.2. Normas infringidas: art. 37, caput, c/c o art. 70, parágrafo único, da Constituição da República Federativa do Brasil; art. 93 do Decreto-lei 200/1967; art. 66 do Decreto 93.872/1986; Cláusula Oitava do Convênio 113/2010.
11.1.3. Responsável: Adilson Soares de Almeida.
11.1.3.1. Conduta: não cumprimento do prazo originalmente estipulado para prestação de contas dos recursos federais recebidos à conta do Convênio 113/2010, o qual se encerrou em 24/10/2015.
11.1.3.2.	Nexo de causalidade: a conduta descrita impediu o estabelecimento do nexo causal entre as possíveis despesas efetuadas com os recursos recebidos, no âmbito do Convênio 113/2010, em afronta ao parágrafo único do art. 70 da Constituição Federal.
11.1.3.3.	Culpabilidade: não há excludentes de ilicitude, de culpabilidade e de punibilidade; é razoável supor que o responsável tinha consciência da ilicitude de sua conduta; era exigível conduta diversa da praticada, qual seja, desincumbir-se do seu dever por meio da apresentação da prestação de contas no prazo e forma devidos. 
12. Encaminhamento: audiência.
13. Apesar de o tomador de contas haver incluído Bvnorte Construção e Comércio Ltda, Sumayka Veras Atkinson Rodrigues, Hellen Regiane de Souza Rodrigues e Paulo Roberto Damin como responsáveis neste processo, após análise realizada sobre a documentação acostada aos autos, conclui-se que suas responsabilidades devem ser excluídas, uma vez que não há evidências de que tenham tido participação nas irregularidades aqui verificadas.
14. Em cumprimento ao pronunciamento da unidade (peça 214) , foram efetuadas citação e audiência do responsável, nos moldes adiante:
a)	 Adilson Soares de Almeida - promovida a citação e audiência do responsável, conforme delineado adiante:
	Comunicação: Ofício 62026/2021 - Seproc (peça 218) 
Data da Expedição: 9/11/2021
Data da Ciência: 16/11/2021 (peça 220) 
Nome Recebedor: Adilson Soares de Almeida
Observação: Ofício enviado para o endereço do responsável, conforme pesquisa na base de dados no sistema da Receita Federal, custodiada pelo TCU.
Fim do prazo para a defesa: 1/12/2021

	Comunicação: Ofício 62027/2021 - Seproc (peça 217) 
Data da Expedição: 9/11/2021
Data da Ciência: 16/11/2021 (peça 219) 
Nome Recebedor: Adilson Soares de Almeida
Observação: Ofício enviado para o endereço do responsável, conforme pesquisa na base de dados no sistema do Renach, custodiada pelo TCU.
Fim do prazo para a defesa: 1/12/2021

15. Conforme Despacho de Conclusão das Comunicações Processuais (peça 221) , as providências inerentes às comunicações processuais foram concluídas. 
16. Transcorrido o prazo regimental, o responsável Adilson Soares de Almeida permaneceu silente, devendo ser considerado revel, nos termos do art. 12, § 3º, da Lei 8.443/1992.
Análise dos pressupostos de procedibilidade da IN/TCU 71/2012
Avaliação de Viabilidade do Exercício do Contraditório e Ampla Defesa
17. Verifica-se que não houve o transcurso de mais de dez anos desde o fato gerador sem que tenha havido a notificação do responsável pela autoridade administrativa federal competente (art. 6º, inciso II, c/c art. 19 da IN/TCU 71/2012, modificada pela IN/TCU 76/2016) , uma vez que o fato gerador da irregularidade sancionada ocorreu em 25/10/2015, e o responsável foi notificado sobre as irregularidades pela autoridade administrativa competente conforme abaixo:
17.1. Adilson Soares de Almeida, por meio do ofício acostado à peça 176, recebido em 22/8/2018, conforme AR (peça 189) .
Valor de Constituição da TCE 	
18. Verifica-se, ainda, que o valor atualizado do débito apurado (sem juros) em 1/1/2017 é de R$ 1.916.100,00, portanto superior ao limite mínimo de R$ 100.000,00, na forma estabelecida conforme os arts. 6º, inciso I, e 19 da IN/TCU 71/2012, modificada pela IN/TCU 76/2016. 
Outros processos/débitos nos sistemas do TCU com os mesmos responsáveis
19.Informa-se que foi encontrado processo no Tribunal com o mesmo responsável:
	Responsável
	Processos

	Adilson Soares de Almeida
	Processo 029.178/2014-2 [RA, encerrado, 'FOC - Funasa - obras de saneamento básico no estado de Roraima']
Processo 024.825/2017-4 [REPR, encerrado, 'Formulado pelo Prefeito de Rorainópolis, em desfavor do Ex-Prefeito de Rorainópolis (2013-2016, Adilson Soares de Almeida, em relação aos Convênios Siafi 631245, 752934, 759434, 769402, 801603, tendo por concedentes, respectivamente, a CEF, SUFRAMA e o Departamento do Programa Calha Norte, nos últimos três']
Processo 033.078/2016-5 [TCE, aberto, 'Tomada de Contas Especial referente ao convênio nº 196/PCN/2012 (Siafi 769402) , firmado entre a União, representada pelo Ministério da Defesa, e a Prefeitura Municipal de Rorainópolis/RR, tendo por objeto a pavimentação e drenagem urbana na sede do município, mediante aporte de recurso descentralizado no âmbito do Programa Calha Norte']
Processo 036.195/2021-9 [TCE, aberto, 'TCE instaurada pelo (a) Ministério do Desenvolvimento Regional em razão de Não comprovação da regular aplicação dos recursos repassados pela União, Convênio 1242/2008, firmado com o/a MINISTERIO DO DESENVOLVIMENTO REGIONAL, Siafi/Siconv 649517, função URBANISMO, que teve como objeto Limpeza e desobstrução nos igarapés da sede do município de Rorainópolis, compreendendo obras de arte na Sede do Município (nº da TCE no sistema: 3268/2020) ']
Processo 040.715/2019-1 [TCE, aberto, 'TCE instaurada pelo (a) Caixa Econômica Federal (mandatária no (a) Secretaria Executiva do Ministério das Cidades) em razão de Não comprovação da regular aplicação dos recursos repassados pela União, Contrato de repasse CR.NR.0257675-82, firmado com o/a MINISTERIO DAS CIDADES, Siafi/Siconv 631245, função URBANISMO, que teve como objeto CONSTRUÇÃO DE PASSEIO PÚBLICO EM AVENIDAS DO MUNICÍPIO DE RORAINÓPOLIS (nº da TCE no sistema: 1187/2018) ']
Processo 029.069/2018-1 [TCE, encerrado, 'Convênio nº 298/PCN/2014 (Siafi 801603/2014) . Objeto: pavimentação de ruas e drenagens em vias urbanas no município de Rorainópolis']
Processo 010.902/2019-8 [TCE, encerrado, 'TCE instaurada pelo (a) Departamento do Programa Calha Norte em razão de Não comprovação da regular aplicação dos recursos repassados pela União, Convênio 00252/2013, firmado com o/a MINISTERIO DA DEFESA, Siafi/Siconv 782873, função DEFESA NACIONAL, que teve como objeto Pavimentação, Urbanização, Construção de Calçadas, meio-fios e Sarjetas. (nº da TCE no sistema: 538/2019) ']
Processo 012.946/2019-2 [TCE, aberto, 'Tomada de Contas Especial instaurado pela Caixa Econômica Federal em razão de irregularidade na documentação exigida para a prestação de contas do Contrato de Repasse n° 230.624-94/2007, celebrado pelo antigo Ministério das Cidades, atual Ministério do Desenvolvimento Regional, com o Município de Rorainópolis/RR']

20. Informa-se que foi encontrado débito imputável aos responsáveis em outras TCEs registradas no sistema e-TCE:
Responsável TCES
	Responsável
	TCES

	Adilson Soares de Almeida
	478/2021 (R$ 569.501,86) - Aguardando ajustes de revisão para auditoria interna

21. A tomada de contas especial está, assim, devidamente constituída e em condição de ser instruída.
Exame técnico
Da validade das notificações:
22. Preliminarmente, cumpre tecer breves considerações sobre a forma como são realizadas as comunicações processuais no TCU. A esse respeito, destacam-se o art. 179, do Regimento Interno do TCU (Resolução 155, de 4/12/2002) e o art. 4º, inciso III, § 1º, da Resolução TCU 170, de 30 de junho de 2004, in verbis: (...) 
23. Bem se vê, portanto, que a validade da citação via postal não depende de que o aviso de recebimento seja assinado pelo próprio destinatário da comunicação, o que dispensa, no caso em tela, a entrega do AR em 'mãos próprias'. A exigência da norma é no sentido de o Tribunal verificar se a correspondência foi entregue no endereço correto, residindo aqui a necessidade de certeza inequívoca. 
24. Não é outra a orientação da jurisprudência do TCU, conforme se verifica dos julgados a seguir transcritos:
'São válidas as comunicações processuais entregues, mediante carta registrada, no endereço correto do responsável, não havendo necessidade de que o recebimento seja feito por ele próprio (Acórdão 3648/2013-TCU-Segunda Câmara, Relator Min. José Jorge) ;
É prescindível a entrega pessoal das comunicações pelo TCU, razão pela qual não há necessidade de que o aviso de recebimento seja assinado pelo próprio destinatário. Entregando se a correspondência no endereço correto do destinatário, presume-se o recebimento da citação. (Acórdão 1019/2008-TCU-Plenário, Relator Min. Benjamin Zymler) ;
As comunicações do TCU, inclusive as citações, deverão ser realizadas mediante Aviso de Recebimento - AR, via Empresa Brasileira de Correios e Telégrafos, bastando para sua validade que se demonstre que a correspondência foi entregue no endereço correto. (Acórdão 1526/2007-TCU-Plenário, Relator Min. Aroldo Cedraz) .'
25. A validade do critério de comunicação processual do TCU foi referendada pelo Supremo Tribunal Federal, nos termos do julgamento do MS-AgR 25.816/DF, por meio do qual se afirmou a desnecessidade da ciência pessoal do interessado, entendendo-se suficiente a comprovação da entrega do 'AR' no endereço do destinatário:
'Ementa: agravo regimental. Mandado de segurança. Desnecessidade de intimação pessoal das decisões do tribunal de contas da união. art. 179 do regimento interno do TCU. Intimação do ato impugnado por carta registrada, iniciado o prazo do art. 18 da lei nº 1.533/51 da data constante do aviso de recebimento. Decadência reconhecida. Agravo improvido.
O envio de carta registrada com aviso de recebimento está expressamente enumerado entre os meios de comunicação de que dispõe o Tribunal de Contas da União para proceder às suas intimações.
O inciso II do art. 179 do Regimento Interno do TCU é claro ao exigir apenas a comprovação da entrega no endereço do destinatário, bastando o aviso de recebimento simples.' 
Da revelia do responsável Adilson Soares de Almeida
26. No caso vertente, a citação do responsável (Adilson Soares de Almeida) se deu em endereços constantes nas bases de dados da Receita e do Renach custodiadas pelo TCU. A entrega dos ofícios citatórios nesses endereços ficou comprovada, conforme detalhamento a seguir:
26.1. Adilson Soares de Almeida, Ofício 62026/2021 - Seproc (peça 218) , origem no sistema da Receita Federal, e Ofício 62027/2021 - Seproc (peça 217) , origem no sistema do Renach.
27. Nos processos do TCU, a revelia não leva à presunção de que seriam verdadeiras todas as imputações levantadas contra os responsáveis, diferentemente do que ocorre no processo civil, em que a revelia do réu opera a presunção da verdade dos fatos narrados pelo autor (Acórdão 1009/2018-TCU-Plenário, Relator Min. Bruno Dantas; 2369/2013-TCU-Plenário, Relator Min. Benjamin Zymler e 2449/2013-TCU-Plenário, Relator Min. Benjamin Zymler) . Dessa forma, a avaliação da responsabilidade do agente não pode prescindir da prova existente no processo ou para ele carreada. 
28. Ao não apresentar sua defesa, o responsável deixou de produzir prova da regular aplicação dos recursos sob sua responsabilidade, em afronta às normas que impõem aos gestores públicos a obrigação legal de, sempre que demandados pelos órgãos de controle, apresentar os documentos que demonstrem a correta utilização das verbas públicas, a exemplo do contido no art. 93 do Decreto-Lei 200/1967: 'Quem quer que utilize dinheiros públicos terá de justificar seu bom e regular emprego na conformidade das leis, regulamentos e normas emanadas das autoridades administrativas competentes'. 
29. Mesmo as alegações de defesa não sendo apresentadas, considerando o princípio da verdade real que rege esta Corte, procurou-se buscar, em manifestações do responsável na fase interna desta Tomada de Contas Especial, se havia algum argumento que pudesse ser aproveitado a seu favor. 
30. No entanto, o responsável não se manifestou na fase interna, não havendo, assim, nenhum argumento que possa vir a ser analisado e posteriormente servir para afastar as irregularidades apontadas.
31. Em consulta ao Siconv, realizada na data de 28/1/2022, verifica-se que o responsável também não apresentou contas junto ao instaurador e continua inadimplente.
32. Em se tratando de processo em que a parte interessada não se manifestou acerca das irregularidades imputadas, não há elementos para que se possa efetivamente aferir e reconhecer a ocorrência de boa-fé na conduta do responsável, podendo este Tribunal, desde logo, proferir o julgamento de mérito pela irregularidade das contas, conforme os termos dos §§ 2º e 6º do art. 202 do Regimento Interno do TCU. (Acórdão 2064/2011-TCU-Primeira Câmara (relator Min. Ubiratan Aguiar) , 6.182/2011-TCU-1ª Câmara (relator Min. Weber de Oliveira) , 4.072/2010-TCU-1ª Câmara (Relator Min. Valmir Campelo) , 1.189/2009-TCU-1ª Câmara (Relator Min. Marcos Bemquerer) , 731/2008-TCU-Plenário (Relator Min. Aroldo Cedraz) .
33. Dessa forma, o responsável Adilson Soares de Almeida deve ser considerado revel, nos termos do art. 12, § 3º, da Lei 8.443/1992, devendo as contas serem julgadas irregulares, condenando-o ao débito apurado e aplicando-lhe a multa prevista no art. 57 da Lei 8.443/1992.
Prescrição da Pretensão Punitiva
34. Vale ressaltar que a pretensão punitiva do TCU, conforme Acórdão 1441/2016-TCU-Plenário, Relator Min. Benjamin Zymler, que uniformizou a jurisprudência acerca dessa questão, subordina-se ao prazo geral de prescrição indicado no art. 205 do Código Civil, que é de dez anos, contado da data de ocorrência da irregularidade sancionada, nos termos do art. 189 do Código Civil, sendo este prazo interrompido pelo ato que ordenar a citação, a audiência ou a oitiva do responsável.
35. No caso em exame, não ocorreu a prescrição, uma vez que a irregularidade sancionada ocorreu em 25/10/2015, e o ato de ordenação da citação ocorreu em 28/10/2021.
Cumulatividade de multas 
36. Quanto à possibilidade de aplicação cumulativa das multas dos arts. 57 e 58, inciso I, da Lei 8.443/1992, ainda que seja adequada a realização de citação e audiência do responsável, por força do disposto no art. 209, § 4º, do Regimento Interno do TCU, o Tribunal reconhece que existe relação de subordinação entre as condutas de 'não comprovação da aplicação dos recursos' e de 'omissão na prestação de contas', sendo a primeira consequência da segunda, o que enseja, na verificação das duas irregularidades, a aplicação da multa do art. 57, com o afastamento da multa do art. 58, inciso I, em atenção ao princípio da absorção (Acórdão 9579/2015-TCU-Segunda Câmara, Relator Min. Vital do Rêgo; Acórdão 2469/2019-TCU-Primeira Câmara, Relator Min. Augusto Sherman) .
37. Conforme leciona Cezar Bitencourt (Tratado de Direito Penal: parte geral - 8ª Edição - São Paulo: Saraiva, 2003. Pg. 565) , na absorção, ' (...) a pena do delito mais grave absorve a pena do delito menos grave, que deve ser desprezada'. No caso concreto, a 'omissão no dever de prestar contas', embora seja uma irregularidade autônoma, funciona como fase ou meio para a consecução da 'não comprovação da aplicação dos recursos', havendo clara relação de interdependência entre essas condutas. Dessa forma, recaindo as duas ocorrências num mesmo gestor, deve prevalecer a pena do delito mais grave, qual seja, a multa do art. 57, da Lei 8.443/1992.
38. Cumpre observar, ainda, que a conduta do responsável, consistente nas irregularidades 'não comprovação da boa e regular aplicação dos recursos federais repassados em face da omissão no dever de prestar contas' e 'não cumprimento do prazo para apresentação de prestação de contas pelo gestor dos recursos', configura violação não só às regras legais, mas também aos princípios basilares da administração pública, eis que, em última análise, ocorre o comprometimento da necessária satisfação à sociedade sobre o efetivo emprego dos recursos públicos postos à disposição da municipalidade, por força do instrumento de repasse em questão.
39. Nesses casos, em que fica evidente a falta de transparência e lisura, não há como afastar as suspeitas sempre presentes de que a totalidade dos recursos públicos federais, transferida ao município, tenha sido integralmente desviada, em prol de gestor ímprobo, ou de pessoas por ele determinadas, a revelar grave inobservância de dever de cuidado no trato com a coisa pública, isto é, ato praticado com culpa grave, pois, na espécie, a conduta do responsável se distancia daquela que seria esperada de um administrador público minimante diligente, num claro exemplo de erro grosseiro a que alude o art. 28 do Decreto-lei 4.657/1942 (Lei de Introdução às Normas do Direito Brasileiro) , incluído pela Lei 13.655/2018 (Acórdão 1689/2019-TCU-Plenário, Relator Min. Augusto Nardes; Acórdão 2924/2018-TCU-Plenário, Relator Min. José Mucio Monteiro; Acórdão 2391/2018-TCU-Plenário, Relator Min. Benjamin Zymler) . 
Conclusão
40. Em face da análise promovida na seção 'Exame Técnico', verifica-se que o responsável Adilson Soares de Almeida não logrou comprovar a boa e regular aplicação dos recursos, instado a se manifestar, optou pelo silêncio, configurando a revelia, nos termos do § 3º, do art. 12, da Lei 8.443/1992. Ademais, inexistem nos autos elementos que demonstrem a boa-fé do responsável ou a ocorrência de outras excludentes de culpabilidade.
41. Verifica-se também que não houve a prescrição da pretensão punitiva, conforme análise já realizada.
42. Tendo em vista que não constam dos autos elementos que permitam reconhecer a boa-fé do responsável, sugere-se que as suas contas sejam julgadas irregulares, nos termos do art. 202, § 6º, do Regimento Interno do TCU, com a imputação do débito atualizado monetariamente e acrescido de juros de mora, nos termos do art. 202, § 1º do Regimento Interno do TCU, descontado o valor eventualmente recolhido, com a aplicação da multa prevista no art. 57 da Lei 8.443/1992.
43. Por fim, como não houve elementos que pudessem modificar o entendimento acerca das irregularidades em apuração, mantém-se a matriz de responsabilização presente na peça 211.
Proposta de encaminhamento
44. Diante do exposto, submetemos os autos à consideração superior, propondo ao Tribunal:
a)	considerar revel o responsável Adilson Soares de Almeida, para todos os efeitos, dando-se prosseguimento ao processo, com fulcro no art. 12, § 3º, da Lei 8.443/1992; 
b)	excluir da relação processual Bvnorte Construção e Comércio Ltda, Sumayka Veras Atkinson Rodrigues, Hellen Regiane de Souza Rodrigues e Paulo Roberto Damin;
c)	julgar irregulares, nos termos dos arts. 1º, inciso I, 16, inciso III, alíneas 'a' e 'c', da Lei 8.443/1992, c/c os arts. 19 e 23, inciso III, da mesma Lei, as contas do responsável Adilson Soares de Almeida, condenando-o ao pagamento da importância a seguir especificada, atualizada monetariamente e acrescida dos juros de mora, calculada a partir da data discriminada até a data da efetiva quitação do débito, fixando-lhe o prazo de quinze dias, para que comprove, perante o Tribunal, o recolhimento da referida quantia aos cofres do Tesouro Nacional, nos termos do art. 23, inciso III, alínea 'a', da citada lei, c/c o art. 214, inciso III, alínea 'a', do Regimento Interno do TCU.  
	Débito relacionado ao responsável Adilson Soares de Almeida:
	Data de ocorrência
	Valor histórico (R$) 

	4/10/2013
	1.500.000,00

Valor atualizado do débito (com juros) em 27/1/2022: R$ 2.508.700,13.
d)	aplicar ao responsável Adilson Soares de Almeida a multa prevista no art. 57 da Lei 8.443/1992 c/c o art. 267 do Regimento Interno do TCU, fixando-lhe o prazo de quinze dias, a contar da notificação, para que comprove, perante o Tribunal (art. 214, III, alínea 'a', do Regimento Interno do TCU) , o recolhimento da dívida aos cofres do Tesouro Nacional, atualizada monetariamente desde a data do acórdão proferido por este Tribunal até a data do efetivo recolhimento, se paga após o vencimento, na forma da legislação em vigor;
e)	autorizar, desde logo, a cobrança judicial das dívidas, caso não atendida a notificação, na forma do disposto no art. 28, inciso II, da Lei 8.443/1992;
f)	autorizar também, desde logo, se requerido, com fundamento no art. 26 da Lei 8.443, de 1992, c/c o art. 217, §§ 1º e 2º do Regimento Interno do TCU, o parcelamento das dívidas em até 36 parcelas, incidindo, sobre cada parcela, corrigida monetariamente, os correspondentes acréscimos legais, fixando-lhe o prazo de quinze dias, a contar do recebimento da notificação, para comprovar, perante o Tribunal, o recolhimento da primeira parcela, e de trinta dias, a contar da parcela anterior, para comprovar os recolhimentos das demais parcelas, devendo incidir, sobre cada valor mensal, atualizado monetariamente, os juros de mora devidos, no caso do débito, na forma prevista na legislação em vigor, alertando o responsável de que a falta de comprovação do recolhimento de qualquer parcela importará o vencimento antecipado do saldo devedor, nos termos do § 2º do art. 217 do Regimento Interno deste Tribunal; 
g)	esclarecer ao responsável Adilson Soares de Almeida que, caso se demonstre, por via recursal, a correta aplicação dos recursos, mas não se justifique a omissão da prestação de contas, o débito poderá ser afastado, mas permanecerá a irregularidade das contas, dando-se ensejo à aplicação da multa prevista no art. 58, inciso I, da Lei 8.443/1992;
h)	enviar cópia do Acórdão a ser prolatado à Procuradoria da República no Estado de RR, nos termos do § 3º do art. 16 da Lei 8.443/1992, c/c o § 7º do art. 209 do Regimento Interno do TCU, para adoção das medidas cabíveis; e
i)	enviar cópia do Acórdão que vier a ser proferido ao Superintendência da Zona Franca de Manaus e ao responsável, para ciência;
j)	informar à Procuradoria da República no Estado de RR, ao Superintendência da Zona Franca de Manaus e ao responsável que a presente deliberação, acompanhada do Relatório e do Voto que a fundamenta, está disponível para a consulta no endereço www.tcu.gov.br/acordaos, além de esclarecer que, caso requerido, o TCU poderá fornecer sem custos as correspondentes cópias, de forma impressa; e
k)	informar à Procuradoria da República no Estado de RR que, nos termos do parágrafo único do art. 62 da Resolução TCU 259/2014, os procuradores e membros do Ministério Público credenciados nesta Corte podem acessar os presentes autos de forma eletrônica e automática, ressalvados apenas os casos de eventuais peças classificadas como sigilosas, as quais requerem solicitação formal."
3. 	Enfim, por intermédio do Exmo. Sr. Subprocurador-Geral Lucas Rocha Furtado, o MPTCU anuiu, em cota singela (Peça 225) , à aludida proposta da unidade técnica.
É o Relatório.

não há.

Subprocurador-Geral Lucas Rocha Furtado.

TOMADA DE CONTAS ESPECIAL. CONVÊNIO. OMISSÃO NO DEVER DE PRESTAR CONTAS. NÃO COMPROVAÇÃO DA BOA E REGULAR APLICAÇÃO DOS RECURSOS FEDERAIS. CITAÇÃO. REVELIA. CONTAS IRREGULARES. DÉBITO. MULTA. COMUNICAÇÃO.

TOMADA DE CONTAS ESPECIAL (TCE)

Secretaria de Controle Externo de Tomada de Contas Especial (Secex-TCE).

Trata-se de tomada de contas especial instaurada pela Superintendência da Zona Franca de Manaus (Suframa) em desfavor de Adilson Soares de Almeida, como então prefeito de Rorainópolis - RR (gestão: 2013-2016) , diante da omissão no dever de prestar contas dos recursos federais repassados no bojo do Convênio n.º 113/2010 destinado ao projeto de piscicultura no aludido município sob o valor total de R$ 1.532.710,00 por meio do aporte de R$ 1.500.000,00 em recursos federais e R$ 32.710,00 em recursos da contrapartida, tendo a vigência do ajuste sido estipulada para o período de 29/12/2010 a 24/9/2015.
2.	Como visto, a partir do Relatório de Tomada de Contas Especial s/nº , de 31/12/2018 (Peça 203) , o tomador de contas assinalou a responsabilidade em desfavor de Adilson Soares de Almeida, além da BV Norte Construção e Comércio Ltda., como empresa contratada, com Sumayka Veras Atkinson Rodrigues e Hellen Regiane de Souza Rodrigues como sócias da contratada, e de Paulo Roberto Damin, como fiscal de aludido contrato, pelo dano ao erário sob o valor original de R$ 1.500.000,00 em face da não comprovação da boa e regular aplicação dos recursos federais repassados por meio do Convênio n.º 113/2010.
3.	De todo modo, no âmbito do TCU, após observar a ausência de evidências sobre a participação de terceiros nas irregularidades, a Secex-TCE passou a apenas promover a citação de Adilson Soares de Almeida pelo dano ao erário sob o valor original de R$ 1.500.000,00 diante da não comprovação da boa e regular aplicação dos recursos federais repassados por meio do referido convênio.
4.	A despeito, contudo, da regular notificação, o aludido responsável não apresentou a sua defesa, nem efetuou, tampouco, o recolhimento do débito, passando à condição de revel perante o TCU, nos termos do art. 12, § 3º, da Lei n.º 8.443, de 1992. 
5.	De toda sorte, após a análise final do feito, a unidade técnica pugnou pela irregularidade das contas de Adilson Soares de Almeida para condená-lo ao pagamento do correspondente débito, além de lhe aplicar a subsequente multa legal, sem prejuízo de sugerir a manutenção da exclusão das demais pessoas na presente relação processual; tendo o Parquet especial anuído a essa proposta.
6.	O TCU pode incorporar o parecer da unidade técnica a estas razões de decidir.
7. 	Bem se sabe que, em sintonia, entre outros, com os Acórdãos 1.194/2009 e 3.991/2015, da 1ª Câmara, os Acórdãos 27/2004, 6.235/2013 e 3.223/2017, da 2ª Câmara, e os Acórdãos 11/1997 e 997/2015, do Plenário, a jurisprudência do TCU estaria firmada no sentido da pessoal responsabilidade do gestor pela comprovação da boa e regular aplicação dos recursos federais recebidos mediante convênio ou instrumentos congêneres, submetendo todo aquele que administra os recursos públicos ao dever de demonstrar o correto emprego dos valores federais, nos termos do art. 70, parágrafo único, da Constituição de 1988 e do art. 93 do Decreto-Lei n.º 200, de 1967.
8. 	Por esse ângulo, em função da ausência de elementos capazes de demonstrar a boa e regular aplicação dos correspondentes recursos federais, para além da ausência de evidenciação do nexo causal entre os recursos federais aportados e os supostos dispêndios incorridos no referido Convênio n.º 113/2010, restou configurada a ofensa não só às regras legais, mas também aos princípios basilares da administração pública, já que, ao final e ao cabo, o aludido responsável deixou de prestar a devida satisfação à sociedade sobre o efetivo emprego dos recursos públicos postos à sua disposição, e, desse modo, restaria confirmada a presunção legal de dano ao erário em face do eventual desvio ou desperdício dos respectivos recursos federais, restando por aí adequada a percuciente proposta da unidade técnica para a condenação do responsável em débito e em multa.
9. 	Não subsistiria, enfim, a prescrição da pretensão punitiva do TCU, já que, nos termos do Acórdão 1441/2016-TCU-Plenário, não teria ocorrido o transcurso superior a dez anos entre a ordem para a citação no âmbito do TCU, em 28/10/2021 (Peça 212) , e a data fatal para a prestação de contas final do aludido ajuste, em 24/10/2015.
10. 	Eis que, por meio do aludido Acórdão 1.441/2016 proferido na Sessão Extraordinária de 8/6/2016, o Plenário do TCU firmou o seu entendimento no sentido de que a prescrição da pretensão punitiva deve seguir a regra geral do prazo decenal, contado a partir do fato, em linha com o art. 205 do Código Civil brasileiro, interrompendo a contagem do aludido prazo com a ordem de citação, nos termos do art. 240, caput, da Lei n.º 13.105 (Código Processual Civil) , de 2015.
11. 	Sem prejuízo, no entanto, do respeito a esse entendimento do Tribunal, deve ser reiterada a minha ressalva já registrada em vários outros julgados do TCU no sentido de que, na ausência de lei específica, o TCU não deveria aplicar qualquer prazo prescricional sobre a referida pretensão punitiva ou, então, na pior das hipóteses, o Tribunal deveria aplicar a regra prescricional fixada pela Lei n.º 9.873, de 1999, não só porque ela trata diretamente de prescrição no âmbito do direito administrativo sancionador, mas também porque, entre outras medidas, a aludida lei manda aplicar o prazo prescricional penal, quando a infração administrativa também configure crime, além de determinar expressamente que, diante de ilícito continuado ou permanente, a contagem do prazo deve iniciar a partir da cessação do aludido ilícito.
12. 	A despeito, então, de registrar essa minha posição pessoal, o TCU deve promover a pronta aplicação da multa legal em desfavor do aludido responsável, a partir do entendimento fixado pelo aludido Acórdão 1441/2016-TCU-Plenário, até porque também não subsistiria a eventual prescrição da pretensão punitiva do TCU a partir da aplicação da referida Lei n.º 9.873, de 1999, ante a incidência das diversas causas interruptivas.
13. 	Não subsistiria, de todo modo, a eventual necessidade de promover o retorno do presente processo para buscar a citação de outros eventuais responsáveis, a exemplo da BV Norte Construção e Comércio Ltda., como empresa contratada, com Sumayka Veras Atkinson Rodrigues e Hellen Regiane de Souza Rodrigues como sócias da contratada, e de Paulo Roberto Damin, como fiscal de aludido contrato, estando esse entendimento, aliás, em plena sintonia com a jurisprudência fixada pelo TCU a partir, por exemplo, dos Acórdãos 4.002/2020 e 5.297/2013, da 2ª Câmara, e dos Acórdãos 1.170/2017 e 1.223/2015, do Plenário, já que a ausência dessa nova citação não resultaria em prejuízo à defesa do atual responsável, não só porque o presente processo já estaria em plenas condições de efetivo julgamento pelo TCU, mas também porque a solidariedade passiva seria legalmente erigida em favor do ente estatal credor, e não das eventuais pessoas privadas devedoras, podendo, se for o caso, o atual condenado ajuizar a superveniente ação regressiva em desfavor de outros eventuais responsáveis supostamente coobrigados.
14. 	Contudo, como a malsinada irregularidade configuraria a eventual conduta dolosa no sentido de efetivamente facilitar, permitir ou concorrer para que pessoa física ou jurídica privada incorpore ou utilize, de forma indevida, rendas, verbas ou valores integrantes do acervo patrimonial da administração pública, sem a observância das formalidades legais ou regulamentares aplicáveis, resultando no eventual ilícito doloso de improbidade administrativa causador do aludido prejuízo ao erário, nos termos, por exemplo, do art. 10, I e II, da Lei n.º 8.429, de 1992, com a alteração promovida pela Lei n.º 14.230, de 2021, a eventual prescrição da ação de ressarcimento ao erário também não subsistiria, estando esse entendimento em plena consonância com a jurisprudência fixada pelo STF no bojo do RE 852.475-SP, com o trânsito em julgado a partir de 6/12/2019, diante da Tese de Repercussão Geral n.º 897 no sentido de que "São imprescritíveis as ações de ressarcimento ao erário fundadas na prática de ato doloso tipificado na Lei de Improbidade Administrativa".
15. 	Diante, portanto, dos elementos de convicção até aqui obtidos neste processo, o TCU deve julgar irregulares as contas de Adilson Soares de Almeida para condená-lo ao pagamento do correspondente débito, além de lhe aplicar a multa prevista no art. 57 da Lei n.º 8.443, de 1992, sem prejuízo, contudo, de registrar a desnecessidade de promover a cogitada exclusão das demais pessoas nesta relação processual, pois sequer teriam sido chamados em citação no presente processo.
Ante o exposto, pugno pela prolação do Acórdão ora submetido a este Colegiado.
TCU, Sala das Sessões, em 14 de junho de 2022.
Ministro-Substituto ANDRÉ LUÍS DE CARVALHO 
Relator